臺灣臺北地方法院民事判決　　　　　　　 96年度訴字第832號
原　　　告　乙○○
訴訟代理人　李志澄律師
　　　　　　林美伶律師
被　　　告　甲○○
訴訟代理人　莊乾城律師
　　　　　　莊明翰律師
　　　　　　林清源律師
上列當事人間請求返還不當得利事件，本院於民國96年7月17日
辯論終結，判決如下：
    主      文
被告應給付原告新臺幣玖拾肆萬零伍佰元，及自民國九十五年十
二月七日起至清償日止，按年息百分之五計算之利息。
原告其餘之訴駁回。
訴訟費用由被告負擔五分之三，餘由原告負擔。
本判決第一項於原告以新臺幣拾貳萬元為被告供擔保後，得假
執行。但被告如以新臺幣玖拾肆萬零伍佰元為原告供擔保，得免
為假執行。
原告其餘假執行之聲請駁回。
    事實及理由
一、原告起訴主張：
（一）坐落臺北市○○區○○段6小段8地號土地，暨土地上建物
      即建號1364門牌號碼臺北市中山區○○○路○段204號1樓
      （下稱系爭房屋）為兩造共有，應有部分各1/2。詎被告
      未經原告同意，擅將系爭房屋全部出租予他人營業，租金
      為每月新臺幣（下同）55,000元。兩造未就系爭房屋訂定
      分管契約，應由兩造共同管理系爭房屋，被告擅將系爭房
      屋全部出租並收取租金，受有利益，致原告受有相當於租
      金數額之半數即每月27,500元之損害，爰基於不當得利之
      法律關係提起本訴。
（二）兩造間未約定分管契約，縱有，系爭房屋亦未為分管契約
      效力所及：被告辯稱系爭房屋及其坐落基地係與兩造另外
      之坐落臺北縣淡水鎮○○○段第226-2地號土地（下稱226
      -2地號土地），暨土地上建物門牌號碼臺北縣淡水鎮○○
      路182巷3弄13號房屋約定分管使用云云。惟：
    (1)按所謂「分管契約」乃「共有人間」就「共有物」之使用
      、收益或管理方法所訂定之契約，必須係同一共有物之共
      有人間始有訂立分管契約之可能。本件系爭房屋及其坐落
      基地，為兩造共有，且被告在系爭房屋坐落之基地上另有
      其他房屋，而被告所指之其他土地則為兩造之夫家之子孫
      所共有，與本件之房地所有人並不相同，自不可能就不同
      所有人之物有所謂之分管契約存在。故系爭房屋及其坐落
      基地與吳家之其他祖產無關，更無所謂借名登記及分管契
      約之情事。
    (2)226-2地號土地係訴外人即被告之夫吳聰明於民國85年7月
      22日因共有物分割判決而取得所有權，權利範圍為全部，
      而坐落該土地上建物即門牌號碼臺北縣淡水鎮○○路182
      巷3弄13號之房屋，未辦理保存登記，其房屋稅繳納義務
      人為吳福泉，顯見上開房屋尚未辦理分割，仍屬全體繼承
      人所公同共有，則上開房屋及基地其所有權非兩造共有，
      故兩造間未約定分管契約，亦無默示合意成立分管契約。
      又被告稱上開土地上有農舍4棟云云。惟上開農舍未坐落
      在上開土地上。另本件原告於95年11月27日起訴，被告旋
      於95年12月15日以存證信函要求訴外人即原告之夫吳中村
      「清空返還」上開土地及上開房屋並要求不當得利，嗣後
      並起訴，則被告所稱「分管」云云乃被告臨訟杜撰。
    (3)被告所提臺北縣淡水鎮○○○段第222-30、222-31、222-
      60、222-4、222-28、222-29地號土地（下稱222-30、222
      -31、222-60、222-4、222-28、222-29地號土地）等之使
      用及與人合建問題，係就各該筆土地各別之處理方式，與
      系爭房屋有無約定分管契約無關。
（三）如被告無權占有系爭房屋，原告請求金額並非過高：被告
      稱系爭房屋及其基地依土地法第97條訂有最高額云云。惟
      原告係依民法第179條前段及第820條第1項而為請求，應
      以被告實際所得利益為準，與租金法定限制無關。且土地
      法第97條所指之房屋，指供住宅用之房屋，而系爭房屋則
      係供營業用，自不適用土地法第97條。
（四）原告請求金額若過高，被告應返還不當得利之金額：被告
      稱91年租賃所得人非被告、所得租金額應以所得稅申報為
      準、原告應分擔地價稅、房屋稅、及租賃之必要費用及成
      本，且拒不提出租賃契約云云。惟：
    (1)縱系爭建物係由吳聰明所出租，由吳聰明構成不當得利，
      被告就其被繼承人之債務，應依民法第1153條第1項負連
      帶給付責任。
    (2)依被告與訴外人全安心服務事業有限公司（下稱全安心公
      司）所簽訂之租賃契約書約定，租賃期間自94年5月1日起
      至96年4月30日止，租金每月55,000元，而依上開租賃契
      約書第20條所約定「原押金165,000元正轉予本租賃契約
      書。」，顯見系爭房屋在此租約之前即出租予同一承租人
      ，且租金向來即以此金額為房屋租賃金，則自92年5月1日
      起至94年4月30日止之租金亦係每月55,000元（55,000 ×
      3＝165,000），則被告92年、94年、95年度之申報租賃所
      得顯有不實。又系爭房屋自92年5月14日起即由全安心公
      司設址營業使用，之前亦分別由「宏祥禮儀用品有限公司
      」（下稱宏祥公司）及明安殯儀企業社設址作營業使用，
      此有營業稅稅籍資料查詢表可稽，顯見系爭房屋歷來均由
      被告出租他人營業使用。
    (3)被告應提出歷年之租賃契約、租金支付憑證及必要費用或
      成本支出之憑據，以證明其歷年來租賃所得。又地價稅及
      房屋稅屬上開必要費用或成本之範圍，不得重複抵扣。否
      則依民事訴訟法第344條第1項第5款、第345條第1項規定
      ，鈞院得審酌認定該應證之事實為真實。
（五）並聲明：被告應給付原告165萬元，及自起訴狀繕本送達
      翌日起至清償日止，按年息5%計算之利息。原告願擔保，
      請准宣告假執行。
二、被告答辯如下：
（一）系爭房屋及其基地均為被告之夫吳聰明所出資購買，原告
      僅為借名登記名義人：系爭房屋及其基地為被告之夫吳聰
      明於65年間與他人因合建而取得所有權，權利範圍1/2，
      嗣出資購買另外1/2，因原告之夫吳中村與被告之夫吳聰
      明為兄弟而登記該1/2於原告名下。系爭房屋及其基地均
      由被告之夫吳聰明使用。嗣被告於91年3月因夫妻贈與而
      取得被告之夫吳聰明之應有部分1/2。原告及其夫吳中村
      當時無資力購買，若原告主張為其所出資購得，應舉證證
      明。原告要求被告給付使用被告之夫所購房地之使用費，
      實無理由。被告之夫吳聰明縱非單獨所有，依65年時之民
      法，該應有部分1/2雖登記於原告名下，惟所有權仍屬於
      原告之夫吳中村所有，則系爭房屋及其基地由被告之夫吳
      聰明與原告之夫吳中村所共有。
（二）兩造間有約定分管契約，被告非無權占有：
    (1)兩造家所共有之房地，不論係因購買或繼承而得，基於分
      管契約歷年來均各別歸某方使用而無異議。系爭房屋及其
      基地由被告家使用，第226-2地號土地及其上建物由原告
      家使用。又最高法院83年度臺上字第1377號判決亦認「共
      有物分管之約定，不以訂立書面為要件，倘共有人間實際
      上劃定使用範圍，對各自占有管領之部分，互相容忍，對
      於他共有人使用、收益，各自占有之土地，未予干涉，已
      歷年有所，即非不得認有默示分管契約之存在」，故至少
      有默示分管契約存在。系爭房屋原為被告之夫吳聰明與原
      告之夫吳中村所共有，嗣因民法夫妻財產制及夫妻贈與而
      所有權變動為兩造共有，分管契約對後手仍生效力。
    (2)系爭房屋及其基地由被告家使用：系爭房屋及其基地由被
      告之夫吳聰明單獨所有，或吳聰明與原告之夫吳中村共有
      ，已如上述。系爭房屋及其基地原告如曾出資，明知為共
      有卻交由被告家人使用數十年無異議，亦可知有同意被告
      使用系爭房屋及其基地之意思。
    (3)被繼承人吳福泉之房地，均由被告之夫吳聰明與原告之夫
      吳中村所繼承，其餘繼承人均拋棄繼承。
    (4)坐落臺北縣淡水鎮○○○段第226地號土地，被繼承人吳
      福泉持分1/2，由被告之夫吳聰明與原告之夫吳中村所繼
      承。226-2地號土地由被告之夫吳聰明於85年7月22日因共
      有物分割判決而取得所有權，權利範圍為全部。坐落該土
      地上之農舍4棟，門牌號碼臺北縣淡水鎮○○路182巷3弄
      13號未辦理保存登記，由被告之夫吳聰明及原告之夫吳中
      村繼承，基於默示分管契約，由原告家人使用。被告另案
      提起訴訟係為因應原告提起本訴而防衛自身權利所必要。
    (5)222-30地號，其後分割成222-31、222-60地號上之建物共
      6棟，由兩造家人分別使用。222-4、222-28、222-29地號
      土地由兩造與訴外人慶誼建設股份有限公司（下稱慶誼公
      司）合建。
（三）如被告無權占有系爭房屋，原告請求金額亦過高：原告請
      求租金應受土地法第97條法定最高額之限制。土地法第97
      條並無規定營業用房屋不適用。
（四）原告請求金額若過高，被告應返還不當得利之金額：
    (1)91年度租賃所得人為吳聰明，非被告。
    (2)原告提出之租賃契約書所定期限自94年5月1日起至96年4
      月30日止，僅有2年，原告卻請求5年。被告收取租金有繳
      交營業稅及營利事業所得稅，所受利得少於上開租賃契約
      書所約定之租金。
    (3)全安心公司以系爭房屋作為辦公處所洽商聯絡用，與營利
      用不同。宏祥公司及明安殯儀企業社僅以系爭房屋作為登
      記地址，並無與被告簽訂租賃契約。
    (4)依平均地權條例第16條規定「舉辦規定地價或重新規定地
      價時，土地所有權人未於公告期間申報地價者，以公告地
      價80 %為其申報地價」，故依土地法第97條所計算出之法
      定最高租金額應為：106,913元/平方公尺×0.8×84.32平
      方公尺（房屋面積）×1/8（原告土地持分）＋353,100（
      房屋課稅現值）×1/2（原告房屋持分）＝1,078,040則法
      定最高租金額：1,078,040×10%÷12月＝8,984元。
（五）就歷年地價稅及房屋稅原告之應分擔額，被告主張抵銷：
      歷年地價稅及房屋稅均由被告繳交。92年度系爭房屋租賃
      所得為287,000元。94年度租賃所得為180,000元。自91年
      至94年之必要費用及成本，共283,800＋123,410＋283,80
      0＋77,400＝768,410。若分管契約不成立，原告應分擔上
      述金額之1/2及95、96度租賃所得43%之1/2之必要費用及
      成本，為此被告以此金額與原告請求不當得利數額抵銷。
（六）聲明：原告之訴駁回。如為不利判決，願供擔保免為假執
      行。
三、兩造不爭執事實：
（一）系爭房屋為兩造所共有，且由被告出租予他人，收取租金
      。
（二）坐落臺北縣淡水鎮○○○段第226-2地號土地係訴外人即
      被告之夫吳聰明於85年7月22日因共有物分割判決而取得
      所有權，權利範圍為全部。
（三）農舍4棟，門牌號碼臺北縣淡水鎮○○路182巷3弄13號未
      辦理保存登記。
四、經本院協同兩造整理爭點，本件爭點為兩造間是否有分管契
    約，或為分管契約效力所及？如被告有無權占有之情形，原
    告請求金額是否過高？本件被告不當得利金額應為若干？（
    本院卷第17頁背面、第162頁)茲判斷如下：
（一）本件被告主張兩造間有分管協議一節，為原告所否認，自
      應由被告就此有利於己之事實負舉證責任。原告陳稱：系
      爭房屋實為原告之夫吳聰明與被告之夫吳中村所共有，而
      登記為兩造共有。而兩造家所共有之房地，不論係因購買
      或繼承而得，基於分管契約歷年來均各別歸某方使用而無
      異議。系爭房屋由被告家使用，另坐落臺北縣淡水鎮○○
      ○段第226-2地號土地及其上建物由原告家使用。原告明
      知為共有卻交由被告家人使用數十年無異議，亦可知有同
      意被告使用系爭房屋之意思。又坐落臺北縣淡水鎮○○○
      段第226地號土地，被繼承人吳福泉持分1/2，由被告之夫
      吳聰明與原告之夫吳中村所繼承。第226-2地號土地由被
      告之夫吳聰明於85年7月22日因共有物分割判決而取得所
      有權。坐落該土地上之農舍4棟，門牌號碼臺北縣淡水鎮
      ○○路182巷3弄13號未辦理保存登記，由被告之夫吳聰明
      及原告之夫吳中村繼承，基於默示分管契約，由原告家人
      使用。又臺北縣淡水鎮○○○段第222-30地號，其後分割
      成第222-31、222-60地號上之建物共6棟，由兩造家人分
      別使用。同段第222-4、222-28、222-29地號土地由兩造
      與慶誼公司合建等語。關於被告所述其因分割共有物判決
      取得226-2地號土地所有權，其上有未保存登記門牌號碼
      臺北縣淡水鎮○○路182巷3弄13號房屋；另222-30地號土
      地原為吳福泉所有，吳福泉死亡後，由吳聰明與吳中村以
      繼承為登記原因取得222-30各1/2應有部分，222-28及222
      -60地號土地係分割自222-30地號土地等情，固有被告所
      提出之土地登記第二類謄本（本院卷第117頁）、臺北縣
      稅捐稽徵處房屋稅籍證明書（本院卷第12頁）、臺北縣地
      籍地價地籍圖資料電傳資訊服務系統查詢資料（本院卷第
      23-27頁）、臺灣省臺北縣土地登記簿（本院卷第28、29
      頁）、土地登記第二類謄本（本院卷第30-34頁）等件影
      本為證，然上開文件，僅能證明上開吳聰明因分割共有物
      取得226-2地號土地、臺北縣淡水鎮○○路182巷3弄13號
      房屋納稅義務人為吳福泉及吳聰明、吳中村繼承取得222-
      30地號土地等事實，尚不足以證明兩造間有分管協議，或
      原告有明知為共有土地及房屋而交付被告使用而無異議之
      情形之事實。至證人吳俊廷固到庭證明原告在臺北縣淡水
      鎮○○路182巷3弄13號房屋為被告一家使用等情，然尚難
      以原告有使用臺北縣淡水鎮○○路182巷3弄13號房屋之情
      形，即可認為兩造就系爭房屋有為分管之約定，或有默示
      分管之情形。此外，被告所提出之其他臺灣省臺北縣土地
      登記簿、土地登記第二類謄本、臺北縣政府建造執照、臺
      北市建物登記第二類謄本等影本，自形式上觀之亦不足以
      證明被告所主張關於兩造有分管協議或默示分管之情形，
      是被告所為此部分之主張，尚不足取。至被告主張系爭房
      屋及其基地原為吳聰明出資購買，原告僅為借名登記人一
      節，除為原告所否認外，被告就此亦未提出證據證明，是
      其此部分主張亦不足取。
（二）如被告有無權占有之情形，原告請求金額是否過高部分：
      被告另主張房地租金依土地法第97條訂有最高額限制，原
      告請求相當租金不當得利不應超過法定最高額度，依此系
      爭房屋原告所能獲之法定最高租金為每月8,984元云云。
      按無法律上之原因而受利益，致他人受損害者，應返還其
      利益。雖有法律上之原因，而其後已不存在者，亦同。民
      法第179條定有明文。本件被告就系爭房屋供有1/2之應有
      部分，而將共有物全部出租予他人，就該租金超逾其應有
      部分之範圍，自係無法律上之原因而受有利益，該租金縱
      係已逾土地法第97條規定最高額限制，然被告既係實際受
      有該利益，原告即得依民法第179條規定，請求被告返還
      該部分之利益，是被告此部分之抗辯，尚無足取。
（三）本件被告不當得利金額應為若干部分：
    (1)原告主張被告將系爭房屋出租予全安公司，每月租金55,0
      00元，有原告所提出之房屋租賃契約書影本在卷可查（95
      年度北調字第785號卷第9頁），且為被告所不爭執，自足
      信為實在。至被告雖辯稱依財政部臺北市國稅局中北稽所
      之所得稅各類所得資料清單，91年度系爭房屋之租賃所得
      人為吳聰明，非被告出租；又上開租約僅2年，原告卻請
      求5年租金云云。查，依原告所提出之上開房屋租賃契約
      書，其上所載期間固僅自94年5月1日起至96年4月30日僅
      有2年，然依此期間計算之租金所得，被告就系爭房屋於
      94年計有44萬元（自94年5月起至12月止），95年計66萬
      元（自96年1月起至12月止），96年計22萬元（自96年1月
      至4月）。而依本院向財政部臺北市國稅局中北稽所之所
      得稅各類所得資料清單，被告94年度自全安心公司所獲之
      租賃收入總額18萬元（本院卷第146頁、156頁）；95年度
      僅24萬元（本院卷第149頁），與上開房屋租賃契約書所
      載內容不符。再參照綜合所得稅結算申報常需申報人申報
      其金額，而一般人申報時，如無其他資料可供查證，申報
      人所為申報未必與實際情形相符。則財政部臺北市國稅局
      中北稽所之所得稅各類所得資料清單自難完全為本件被告
      因租賃系爭房屋所得金額之參考。而被告既有相關出租之
      情事，卻拒不提出其他房屋租賃契約書所得資料供本院參
      考（此由被告與全安心公司之房屋租賃契約書第20條特別
      以手寫載明：「原押金165,000元正轉予本租賃契約書」
      可知，被告於94年5月1日前曾出租系爭房屋予全安心公司
      ，而以前次租賃之押金，轉為本件之押金），本院參酌民
      事訴訟法第344條第1項第5款、第345條第1項，認為原告
      主張被告5年出租系爭房屋期間有330萬元之租金收入應屬
      可取。
    (2)另被告主張歷年地價稅及房屋稅均由被告繳交。92年度系
      爭房屋租賃所得為287,000元。94年度租賃所得為18萬元
      。自91年至94年之必要費用及成本，共283,800＋123410
      ＋283,800＋77,400＝768,410。若分管契約不成立，原告
      應分擔上述金額之1/2及95、96度租賃所得43%之1/2之必
      要費用及成本，為此被告以此金額與原告請求之不當得利
      數額抵銷等語。按「個人之綜合所得總額，以其全年下列
      各類所得合併計算之：…第五類：租賃所得及權利金所得
      ：凡以財產出租之租金所得，財產出典典價經運用之所得
      或專利權、商標權、著作權、秘密方法及各種特許權利，
      供他人使用而取得之權利金所得：一、財產租賃所得及權
      利金所得之計算，以全年租賃收入或權利金收入，減除必
      要損耗及費用後之餘額為所得額」，所得稅法第14條第1
      項第5類第1款定有明文。又「本法第14條第1項第5類第1
      款所稱必要損耗及費用，係指固定資產之折舊、遞耗資產
      之耗竭、無形資產之攤折、修理費、保險費及為使租出之
      財產能供出租取得收益所支付之合理必要費用。折舊、耗
      竭及攤折之減除，準用本法第3章第4節有關條文之規定。
      必要損耗及費用之減除，納稅義務人能提具確實證據者，
      從其申報數；其未能提具確實證據或證據不實者，稽徵機
      關得依財政部核定之減除標準調整之。前項標準，由財政
      部各地區國稅局擬定，報請財政部核定之」，為所得稅法
      施行細則第15條所明定。而自91年至95年度，財政部所核
      定財產租賃必要損耗及費用標準，就固定資產部分，必要
      損耗及費用減除均為43%。而該等必要損耗及費用減除之
      標準，係經財政部精算而得，是該等標準自得作為一般成
      本之參考。至被告另主張應扣除地價稅、房屋稅云云，然
      查，該地價稅及房屋稅部分，於上開財政部核定成本為43
      %時，應已包含在內，此觀之各年財產租賃必要損耗及費
      用標準，就如僅出租土地時，只得減除該土地當年度繳納
      之地價稅，不得減除43%可知。被告主張此部分亦予應予
      以扣除，將有重覆扣除成本之虞，自不足取。則上開330
      萬元扣除43%之成本後，所得淨額為1,881,000元，原告就
      系爭房屋及土地既有1/2之應有部分，則自得請求被告返
      還上開淨額1/2即940,500元。
五、綜上所述，原告依不當得利返還請求權，請求被告給付940,
    500元，及自起訴狀繕本送達翌日即95年12月7日起至清償日
    止，按年息5%計算之利息為有理由，應予准許。逾此範圍之
    請求為無理由，應予駁回。
六、兩造陳明願供擔保以代釋明，聲請宣告假執行或免為假執行
    ，經核原告勝訴部分，合於法律規定，爰分別酌定相當之擔
    保金額宣告之；原告其餘假執行之聲請，因訴之駁回而失所
    依據，不予准許。
七、本件事證已臻明確，兩造其餘主張陳述及所提之證據，經審
    酌後於本件判決結果無影響，爰不逐一論述，附此敘明。又
    被告聲請本院會同地政人員測量226-2地號土地上農舍4棟即
    門牌號碼臺北縣淡水鎮○○路182巷3弄13號房屋坐落地號位
    置一節，惟縱測量上開農舍4棟之位置確係坐落226-2地號土
    地，參酌上開被告所提出之證據，亦不影響本院所為上開認
    定，是被告所為此部分調查證據之聲請，核無必要，附此敘
    明。
八、綜上所論，原告之訴為一部有理由，一部無理由，依民事訴
    訟法第79條、第390條第2項、第392條第2項，判決如主文。
中　　華　　民　　國　　96　　年　　8 　　月　　7 　　日
                      民事第二庭  法  官  蔡政哲
上為正本係照原本作成
如對本判決不服，應於送達後20日內，向本院提出上訴狀
中　　華　　民　　國　　96　　年　　8 　　月　　7 　　日
                                  書記官  曾靖雯
